Inventaris van het archief van de Directeur der Militaire Verkenningen, (1804) 1816-1838
Nationaal Archief, Den Haag
Militaire Verkenningen
oudste stuk - jongste stuk: 1804-1838
merendeel 1816-1838
D27031
126 inventarisnummer(s); 6,00 meter
Normale geschreven, getypte en gedrukte documenten, geen bijzondere handschriften, en kaarten.
Nationaal Archief, Den Haag
Ministerie van Oorlog / Directeur der Militaire Verkeningen
Het archief van de Directeur der Militaire Verkenningen (1816 - 1838) bestaat uit correspondentie, dagorders, instructies, kasboeken, verslagen en plannen. Evenals memories en rapportages aangaande verkenningen van landen en het opslaan van kampementen, de staat en geschiedenis van vestingen, en verscheidene militaire statistieken.
Archiefvorming
Geschiedenis van de archiefvormer
Bij K.B. van 18 februari 1815, nr. 108, betreffende de organisatie van het departement van de generaal-kwartiermeester, werd bepaald, dat de officieren van genoemd departement, in verband met hunne bekwaamheid, bij de militaire verkenningen en topographische opnemingen werkzaam konden worden gesteld. Art. 19 van bovengenoemd besluit bepaalde, dat in de lente van ieder jaar er brigades van militaire- en topographische verkenningen zouden worden geformeerd, samengesteld uit officieren van het departement van de kwartiermeester-generaal. Eerst in het volgend jaar werden hiervoor de nodige bevelen gegeven. Zo werd bij K.B. van 14 april 1816, nr. 261 bepaald, dat de verkenningen zouden worden gehouden in de Zuidelijke Nederlanden. Het aantal officieren en het te bewerken terrein werd ieder jaar opnieuw vastgesteld.
Aan elk officier van de brigade der militaire verkenningen werd door de directeur een gedeelte van het te verkennen terrein opgegeven, hetwelk door hem zou worden bewerkt. De Topografische arbeid der verkenning bestond uit het rectificeren van de kaart van Ferraris tot in de kleinste bijzonderheden. Behalve het vervaardigen van een nauwkeurige kaart werd de officieren opgedragen het samenstellen van een beschrijvende statistieke memorie van hun district en van een geschiedkundige militaire memorie. Deze memories konden zowel in de Franse, als in de Nederlandse taal worden geschreven.
Tot Directeur van de brigade der militaire verkenningen en topographische opnemingen werd benoemd kolonel, later generaal-majoor, graaf van St. Aldegonde. Hij ontving voor de uitvoering van zijn commissie van de kwartiermeester-generaal de nodige instructies, met wie hij ene regelmatige correspondentie onderhield. Aangaande de voortgang der werkzaamheden moest de directeur maandelijks verslag uitbrengen.
De werkzaamheden moesten 1 mei een aanvang nemen en zolang worden voortgezet als in verband met de weersgesteldheid in het najaar mogelijk was. Dan verzamelden de officieren zich in de standplaats van de directeur om onder diens leiding werkzaam te zijn tot het in het net brengen van hunne tekeningen en het samenstellen der memories.
Als residentie van de directeur werd Mons in Henegouwen aangewezen, doch in het najaar van 1817 Kortrijk als standplaats bepaald.
Toen bij K.B. van 25 april 1820, nr. 33, het bureau van de kwartiermeester-generaal van 's-Gravenhage naar Gent werd verplaatst, moest het bureau van de verkenningsbrigade van Kortrijk naar Gent worden overgebracht.
In verband met ene vereenvoudiging van het Leger werd besloten de afscheiding tussen de generale staf en de kwartiermeester-generaal te doen ophouden en beide gedeelten tot een geheel te brengen. Art. 1 van het besluit bepaalde dan ook, dat er een generale staf zou zijn bestaande uit het personeel van de Gen. Staf en dat van de kwartiermeester-generaal. (K.B. van 29 augustus 1826, nr. 188). Als zetel van de chef van de generale staf werd 's-Gravenhage aangewezen. De verkenningsbrigade kwam nu onder de chef van de Gen. Staf te behoren.
In 1830 werd het bureau van de directeur der militaire verkenningen naar Leiden verplaatst, het archief naar 's-Gravenhage overgebracht.
Toen de directeur der verkennings-brigade 5 juni 1817 te Bergen in Henegouwen overleed, werd tot zijn opvolger benoemd Luitenant-Kolonel J.E. van Gorkum (K.B. van 10 juli 1817, Litt. D). Luitenant-Kolonel van Gorkum werd benoemd tot kolonel bij K.B. van 20 oktober 1825, nr. 6 en bij K.B. van 13 februari 1831, nr. 69 tot generaal-majoor en bleef steeds werkzaam als directeur der militaire verkenningen, tot hij in 1841 werd gepensioneerd en opgevolgd door de kolonel W. Roloff.
Geschiedenis van het archiefbeheer
De verwerving van het archief
Het archief is bij Koninklijk Besluit of ministeriële beschikking overgebracht.
Aanwijzingen voor de gebruiker
Openbaarheidsbeperkingen
Volledig openbaar.
Materiële beperkingen
Het archief kent geen beperkingen voor het raadplegen van stukken als gevolg van slechte materiële staat.
Aanvraaginstructie
Openbare archiefstukken kunnen online worden aangevraagd en gereserveerd. U kunt dit ook via de terminals in de studiezaal van het Nationaal Archief doen. Om te kunnen reserveren dient u de volgende stappen te volgen:
Creëer een account of log in.
Selecteer in de archiefinventaris een archiefstuk.
Klik op ‘Reserveer’ en kies een tijdstip van inzage.
Verwant materiaal
Beschikbaarheid van kopieën
Inventarisnummers van dit archief zijn niet in kopievorm beschikbaar
Beschrijving van de series en archiefbestanddelen
- INGEKOMEN BRIEVEN., I.
  - Brieven en dagorders, ontvangen van de kwartiermeester-generaal., 1816-1828; 1; 1 omslag
  - Brieven en andere stukken, ontvangen van de kwartiermeester-generaal., 1816 april 17 - 1829; 2-7; 6 delen
    - 1816, 2
    - 1817, 3
      Met index
    - 1818, 4
    - 1819, 5
    - 1820-1821, 6
    - 1822-1829, 7
      Met indices
  - Brieven en andere stukken, ontvangen van de officieren der Verkennings-Brigade., 1816 juni 5 - 1830; 8-22; 15 pakken
    - 1816, 8
    - 1817, 9
    - 1818, 10
    - 1819, 11
    - 1820, 12
    - 1821, 13
    - 1822, 14
    - 1823, 15
    - 1824, 16
    - 1825, 17
    - 1826, 18
    - 1827, 19
    - 1828, 20
    - 1829, 21
    - 1830, 22
  - Brieven en andere stukken, ontvangen van verschillende autoriteiten., 1819-1838; 23-25; 3 pakken
    Met lijsten van de ontbrekende brieven.
    - 1819-1821, 23
    - 1822-1830, 24
      Met index voor het jaar 1822
    - 1831-1838, 25
  - Brieven en andere stukken ontvangen van de onderinspecteur 1e. kl. Romer, 1817; 26; 8 stukken
    Voorin lijst der stukken.
  - Koninklijke Besluiten, aanschrijvingen, orders etc., 1817-1837; 27; 1 pak
    Voorin lijst der stukken over 1817-1830.
  - Orders van de Chef van de Generale Staf., 1830 juli 19 - 1836 februari 14; 28; 1 omslag
  - Brieven, besluiten etc. betreffende de militaire verkenningen., 1816-1825; 29; 1 omslag
  - Stukken betreffende de werkzaamheden der officieren van de Mil. Verk. in de Zuidelijke Provincies., 1824-1830; 30; 1 pak
  - Order- en instructieboek voor de officieren der verkenningen., 1816 mei - 1830 september 25; 31-32; 2 delen
    - 1816-1825, 31
    - 1825-1830, 32
  - Instructies voor de officieren bij de Topographische opnemingen., 1815-1818; 33; 4 omslagen
  - Orders en instructies voor de officieren der Mil. Verkenningen., 1817-1830; 34; 1 omslag
  - Circulaire van de Kwartiermeester-Generaal over de inzending van het Verslag door de officieren werkzaam bij de Militaire Verkenningen., 1826-1827; 35; 1 stuk
    Hierbij twee tableaus v/d dienst en werkzaamheden der officieren.
  - Stukken betreffende de organisatie van het Departement van de Kwartiermeester-Generaal en van de Generale Staf., 1815-1830; 36; 1 omslag
  - "Rapporten van de kapiteins van de week"., 1825-1830; 37; 1 pak
    Deze rapporten geven een overzicht van de dienstverrichtingen van de officieren v.d. Mil. Verkenningen.
  - Stukken betreffende veranderingen en bewegingen van de officieren der Mil. Verk., 1822-1830; 38; 1 omslag
  - Maandelijkse situatiestaten van de officieren der Mil. Verk., 1828-1830; 39; 1 stuk
  - Stukken betreffende verloven verleend aan de officieren., 1827-1830; 40; 6 stukken
  - Aantekeningen betreffende samenstelling, sterkte en soldijen van het Nederlandse Leger., (ca. 1818); 41; 6 stukken
  - Proces-verbaal van het afgelegd examen door de 2de luitenants W. de Petit en I. Duim, om bij de Gen. Staf werkzaam te worden gesteld. (Afschrift)., 1825; 42; 1 stuk
  - Instructies voor aanstellingen van officieren in verschillende districten, 1816; 43; 1 omslag
  - Modellen van rapporten en declaraties., 1817-1820; 44; 1 omslag
  - Stukken betreffende hoogtemetingen met de barometer door de officieren der mil. verkenningsbrigade., 1824; 45; 1 omslag
  - Signalementsstaten van paarden van de Directeur der Militaire Verkenningen., 1825, 1827, 1828; 46; 3 stukken
  - Kasboek voor de officieren., 1817-1829; 47-48; 2 delen
    Op de laatste dag van het kwartaal werd dit boek door de Dir. der Mil. Verk. en een officier nagezien en voor gezien getekend.
    - 1817-1820, 47
    - 1819-1829, 48
  - Kasboek voor de officieren en geëmployeerden der Mil. Verk., 1828; 49; 1 deel
  - Rekeningen, kwitanties en verantwoordingen., 50A; 1 pak
    - Rekeningen en kwitanties betreffende ontvangsten en uitgaven van de officieren der Mil. Verk. gedaan in de uitoefening van hun werkzaamheden. 1817, 1818
    - Rekeningen en verantwoordingen van de gelden ter goede rekening verstrekt aan de Directeur der Mil. Verk. 1822-1837
  - Stukken betreffende de comptabiliteit van de officieren der Mil. Verk., 1819-1829; 51; 1 pak
  - "Project de reglement pour le manoeuvre et la conduite des sapes, redige par ordre de M. le Luitenant-General Baron Rogniat d'apres les travaux d'Instruction pratique executes a Metz par la 1ste Regiment du Genie en 1817"., 52; 1 omslag
  - Verslag over de heide tussen Goreind en Braeschaet geschikt tot het opslaan van een kampement etc., 1818; 53; 1 omslag
  - Beschrijving van de heide van Hanon of van Casteau geschikt tot het opslaan van een kampement etc., 1818; 54; 1 stuk
  - Calque van het plan der door de geallieerde troepen onder bevel van veldmaarschalk Hertog van Wellington op 24 oktober 1818 plaats gehad hebbende manoeuvres tussen Cambray en Valenciennes., 55; 2 stukken
    a De opstelling en verplaatsingen etc. der troepen is getekend door de kapitein L. de Petit.
    b. Gemerkt Top: A.Lade II, Port.1 nr. 14.
  - Brieven en andere stukken ontvangen bij de Luitenant, later kapitein, Ahlborn., 1816-1824; 56; 1 omslag
- UITGEGANE BRIEVEN., II.
  - Registers houdende afschriften van verzonden brieven., 1816 april 22 - 1838 december 3; 57-62, 64; 8 delen
    - 1816-1818, 57
    - 1819-1823, 58
    - 1824-1825, 59
    - 1826-1827, 60
    - 1828-1829, 61
    - 1830, 62
    - 1830-1838, 64
  - Dagorders, 1816-1830; 63
  - Minuten van uitgegane brieven en orders., 1817; 65; 1 omslag
  - Brief van de Directeur der Mil. Verkenningen aan de Administrateur voor de Kunsten en Wetenschappen betreffende tekeningen van Octroyen. (Minuut). Met 10 afbeeldingen., 1829 december 31; 66; 1 omslag
  - Stukken betreffende aard, gesteldheid van het kamp bij St. Omer aan het kanaal van La Bassell, en formatie van een Frans leger aldaar., 1826-1827; 67; 4 stukken
    Opgemaakt door de directeur der mil. verk. en bestemd voor de commissaris-generaal van Oorlog.
  - Overzichten van de sterkte van het Franse leger, met vermelding van de garnizoensplaatsen der onderdelen., 1822-1826; 68; 1 pak
    a. Met aantekeningen en toelichtingen opgemaakt door de Directeur der Verkenningen.
    b. Gemerkt Nr. 8.
  - Overzichten met toelichtingen betreffende de organisatie, sterkte en garnizoensplaatsen van het Franse leger over de jaren 1819-1823, 1830; 69; 1 pak
    Opgemaakt door de Directeur der Militaire Ver-kenningen.
  - Overzichten van de verzamelplaatsen der onderdelen van het leger tot het houden van jaarlijkse oefeningen, alsmede die van gronden geschikt voor kampen en exercities., z.j.; 70; 4 stukken
    Met lijst der stukken.
- RAPPORTEN EN MEMORIES., III.
  - Algemeen rapport van de verkenning der landen tussen Namen-Metz-Verdun en andere plaatsen in het 15de district door de Majoor A. de Constant Rebecque de Villart., 1818; 71; 1 band
    a. In de Franse taal.
    b. Dit rapport werd opgemaakt naar aanleiding van het K.B. van 18 mrt 1818, nr. 63b.
    c. Voorin index.
  - "Reconnaissance militaire des deux Flandres et Memoire concernant la defense de ces Provinces, redigé en 1822 par le Major van Swieten et faisant suite au Memoire du me.....", 72
    Voorin index.
  - "Memoire militaire sur la defense de la Flandre et l'offensive contre la Frontière Française"., 1819-1820; 73; 4 banden
    a. De banden zijn voorzien van indices.
    b. De memories werden opgemaakt door Majoor Van Swieten.
    c. Gemerkt T IIe Nr. 1, Nr. 2.
  - "Memoires descriptifs militaires, historiques et statistiques du Dupartement du Nord et Pas de Calais"., 1817-1821; 74; 11 omslagen
    a. De memories werden opgemaakt door Majoor Ysebrant de Lendonck.
    b. Voorin index.
  - "Militaire memorie over het 15de district der militaire verkenningen over het jaar 1817 door Majoor Holgaard". (Frans)., 75; 7 stukken
  - "Premiere Esquisse d'un memoire sur la defense du Grand duche de Luxembourg"., 1826; 76; 1 stuk
    Deze schets werd opgemaakt door Majoor van Swieten, ingediend 21 januari 1826. (Zie D II1).
  - Memorie der militaire staat en geschiedenis van de vestingen Landrecies, Maubeuge, Diedenhoven, Charlemont en Sedan)., 1819; 77; 7 omslagen
    Gemerkt T II C 2-7.
  - Aantekeningen en extracten uit de memorie betreffende de vesting Diedenhoven, alsmede de benamingen der onderdelen van de vesting en gebouwen., 1830; 78; 1 omslag
  - "Notes sur quelques operations et quelques circonstances de la guerre de la Revolution van Thionville"., 1804; 79; 1 katern
    a. Opgemaakt door de kolonel der Genie Sarretibre.
    b. Gemerkt T II 40 /b.
  - "Notes sur Mezière et Charleville"., 1816; 80; 1 omslag
    Gemerkt T II 20bis.
  - "Memorie explicatif du tracé et es dispositions de l'enciente de fortifications projettes pour la position de Rheinberg"., 81; 1 omslag
    a. Opgesteld door de chef der Brigade der Genie.
    b. Gemerkt T II.
  - Staat en geschiedenis van het kasteel van Bouillon., z.j.; 82; 1 omslag
  - "Extract d'un journal partier de la Campagne de 1794, et du siege de Landrecies"., 83; 2 stukken
    Met kaartje "attaque et prise du Camp retranche en adart de Landrecy le 20 avril 1794".
  - "Ordre pour la Revue d'une partie de l'Armee alliée près Villers en Couchie, le 23 octobre 1818"; 84; 1 omslag
    Gemerkt T II 39 /b.
  - "Report on the Practice against Carnot's Wall carried on at Woolwich by order of His Grace The Master-General in August 1824". (Twee gelijkluidende afschriften)., 85; 3 stukken
    Signed R. Douglas, Director-Gen1.F.
- STATISTIEK., IV.
  - Tabellen van fabrieken, mijnen en groeven in de arrondissementen Tournay, Mons en Charleroi over het jaar 1821, die van het Groot-Hertogdom van Luxemburg over het jaar 1829., 1821, 1829; 86; 1 pak
  - Verschillende gegevens benodigd voor het opmaken van een tableau statistiek van de gemeenten in de provincie Namen., 1817-1824; 87; 1 pak
  - Tabellen en andere gegevens betreffende de statistiek der gemeenten in de provincie Namen., 1820-1822; 88; 1 pak
  - Verschillende gegevens benodigd voor het opmaken van een tableau statistiek van de gemeenten in de provincie Henegouwen., 1816-1817; 89; 1 pak
  - "Tableaus Statistique" van de gemeenten in de provincie Henegouwen., 1822; 90; 1 pak
  - "Notes pour former la IIe partie des Tableaus Statistique pour les cantons in Oost-Vlaanderen"., 1821; 91; 1 pak
  - "Tableaus Statistique" van de gemeenten in de provincie Oost-Vlaanderen., 1821; 92; 1 pak
  - Staten en andere gegevens betreffende de statistiek der gemeenten in West-Vlaanderen., 1817-1818; 93; 1 pak
  - Staten en andere gegevens betreffende de statistiek der gemeenten in West-Vlaanderen., 1821; 94; 1 pak
  - "Tableaus Statistique" van de gemeenten in de provincie Luxemburg., 1824-1826; 95; 1 pak
  - Verschillende gegevens benodigd voor het opmaken van een tableau statistiek van de gemeenten in de provincie Luxemburg., 1822-1825; 96; 1 pak
  - Staten ingevuld door de besturen der gemeenten en ingezonden aan de Militaire Verkenningen voor het opmaken der statistiek tabellen, provinciegewijs., 97-110
    - Luxemburg, 1826, 97-99; 3 pakken
      - Anlier - Wellin, 97
      - Attert - Wéris, 98
      - Verschillende districten, 99
    - Henegouwen, 1821, 100-106; 7 pakken
      - Bestanddeel 1, 100
      - Bestanddeel 2, 101
      - Bestanddeel 3, 102
      - Bestanddeel 4, 103
      - Bestanddeel 5, 104
      - Bestanddeel 6, 105
      - Bestanddeel 7, 106
    - Namen, 1824, 107-110; 4 pakken
      - Haillot - Yve, 107
      - Achéne - Hulsonniaux, 108
      - Achéne - Jemeppe, 109
      - Jallet - Yve, 110
  - Ingevulde statistiek tabellen van gemeenten in de Zuidelijke Nederlanden., 1823; 111; 1 pak
  - Ingevulde statistiek tabellen van gemeenten in provincies van de Zuidelijke Nederlanden., z.j.; 112-115; 4 pakken
    - West-Vlaanderen, 112
    - West-Vlaanderen, 113
    - Namen, Luik, 114
    - Oost-Vlaanderen, Zuid-Brabant, 115
  - Ingevulde Statistiek tabellen van gemeenten in de provincie Henegouwen., z.j.; 116-118; 3 pakken
    - Tournai, Ath, Celles, Soignies, 116
    - Henegouwen, Soignies, Mons, 117
    - Thuin, Charleroi, 118
  - Staten van kadastrale opmetingen, en die van de bevolking, zowel van gemeenten van enige provincies in de Zuidelijke Nederlanden en van het Groot Hertogdom Luxemburg, als van het 4de en 5de district in de provincie Zeeland., 1822-1826, 1830-1831; 119; 1 pak
  - Memories over de statistiek der districten der Mil. Verkenningen in de Zuidelijke Nederlanden, opgesteld door de officieren der Mil. Ver., 1816-1817; 120; 1 pak
- AGENDA'S., V.
  - Agenda op de dagorders uitgevaardigd door de kwartiermeester-generaal in de jaren 1816-1828., 121; 1 omslag
    Gemerkt C I.
  - Agenda op de ontvangen brieven., 1819 januari 8 - 1829 december 29; 122-124; 3 delen
    - Bestanddeel 1, 122
    - Bestanddeel 2, 123
    - Bestanddeel 3, 124
  - Agenda op de verzonden brieven., 1817 januari 2 - 1819 maart 31; 125; 1 omslag
  - Agenda op de losse instructies, modellen etc., 1816-1829; 126; 1 stuk
    Gemerkt C. Orders N.IV.